臺灣臺南地方法院刑事判決
110年度易字第310號
公  訴  人  臺灣臺南地方檢察署檢察官
被      告  許正秋



輔  佐  人
即被告家屬  徐榆惠  

選任辯護人  傅敏臻律師
            李耿誠律師

上列被告因詐欺案件，經檢察官提起公訴（110年度偵字第6706
號），本院判決如下：
    主    文
許正秋無罪。
    判決要旨
單憑告訴人的指控認定被告犯罪，存在誤判冤枉他人的風險，因
此不能以告訴人的單一指控輕率認定刑事被告犯罪。本案的證據
僅能證明本案車輛交易前，被告曾經調降里程數，但無法排除買
受人趙國宏生前知悉調降事實的可能性，根據刑事審判嚴格證明
和罪疑唯輕原則的要求，理應判決被告無罪。
    理    由
一、起訴事實及罪名：
　1.起訴事實：
　　在台南市○○區○○路0段0000號永德汽車商行經營中古車買賣
    的被告許正秋，於104年2月2日出售AMJ-0260號自用小客車
    （以下簡稱本案車輛）給趙國宏之前，先把本案車輛的行駛
    里程數從為37萬多公里調降成18萬公里，並以新臺幣（下同
    ）18萬元的價格賣給不知里程數已經調降的趙國宏。
　2.起訴罪名：
　　刑法第339條第1項的詐欺取財罪。
　　
二、被告方面的辯解：
　1.被告：
　　①我並沒有更改本案車輛的里程表，而是那部車的儀表板損
      壞，我換裝了中古儀表板，所以呈現的是另一部車的里程
      數。
　　②趙國宏自己也是從事中古車買賣的同業，我有將換裝中古
      儀表板的事情告知他，雙方同意以18萬元交易市值23萬的
      本案車輛。
  2.辯護要旨：
　　①買受者趙國宏是從事中古車買賣的專業人士，並無在交易
      過程中陷於錯誤而遭被告詐欺的可能。
　　②被告在交易本案車輛時，有告知趙國宏更換儀表板之事，
      且交易之後，被告與趙國宏仍有互動往來，趙國宏生前並
      無埋怨里程數不正確或提出告訴的作為，可知趙國宏在交
      易之時並未被詐欺。
　
三、刑事訴訟基本原則
  1.嚴格證明原則：
　　我國的刑事訴訟採取嚴格證明原則，無論直接證據或間接證
    據，都必須要證明到「沒有其他可能性」，可以達到「確信
    被告犯罪」的程度，法院才能作出有罪的決定。否則，基於
    無罪推定原則，都應該宣示無罪的判決。如果案件經過調查
    結果，認為存在「被告犯罪以外的其他可能性」時，法院就
    必須判決被告無罪。
　2.罪疑唯輕原則：
    為了落實無罪推定原則，刑事訴訟發展出罪疑唯輕原則。這
    個原則要求罪證評價之後，在法官心裡面產生懷疑時，不能
    確定的利益是要歸於被告。也就是證據的呈現可能有利於被
    告（犯罪的人可能不是被告）也可能不利於被告（犯罪的人
    可能是被告）時，法院必須作出有利於被告的結論。因此，
    若案件調查的結果，不能排除被告辯解事實的可能性時，就
    必須認為被告的犯罪事實無法獲得嚴格證明，不需要也不應
    該進一步要求被告證明確有其事。只有這樣，才能避免冤枉
    人民，因為刑事訴訟程序的第一個任務，就是避免無辜的人
    被國家冤枉。
  3.補強性法則：
　　向被告提出告訴的人，在訴訟上最想要達到的目的，就是讓
    法院宣告被告成立犯罪。因此，告訴人存在為了讓被告定罪
    ，而作出與事實不符指控的風險。為了落實無罪推定和嚴格
    證明的精神，司法實務發展出「補強性法則」：告訴人指控
    被告對他實施犯罪，必須要有其他具備關聯性的證據佐證，
    證明告訴人的指控是真實而且可信的，才可以做出有罪的判
    斷。這是因為人的陳述（證詞、自白），是所有證據中最容
    易受影響也最不可靠的，一般人受限於記憶能力、情感糾葛
    、疾病、外力介入或其他原因，都可能影響陳述。單憑告訴
    人的陳述認定被告犯罪，存在誤判冤枉他人的高度風險，所
    以補強性法則要求：不能以告訴人的單一指控，輕率認定刑
    事被告犯罪。因此，本案告訴人趙禹傑（趙國宏之子，本案
    車輛登記車主）、黃微晴（趙國宏的配偶）對被告指控或陳
    述不利於被告的事實（例如被告並未告知里程數曾經調降、
    趙國宏對中古車買賣並不瞭解），若沒有補強證據加以佐證
    ，在訴訟上無法片面採信。
　　
四、本案必須證明事項：
　　刑法第339條第1項的詐欺取財罪，是指行為人（騙子）用欺
    瞞的方式詐騙對方，使對方產生錯誤的認知，並因錯誤的認
    知而交付金錢或有價值的物品。以本案而言，檢察官必須證
    明被告有「暗地」調降里程數的行為，使買受本案車輛的對
    方誤以為里程數正確可信而同意購買。

五、不利於被告的證據：　　
　1.檢察官所提出和聲請調查的證據中：
　　①證人蔡勝南證明了就算是老經驗或內行人也看不出中古車
      的里程數曾經遭到更改（偵卷57頁）。
　　②證人宋忠記（本案車輛的前車主）的證詞以及國通汽車永
      康廠維修車歷，證實被告和趙國宏交易前，本案車輛已經
      行駛超過30萬公里（警卷24、61頁）。
　　③本案車輛的中古車買賣合約書，可以證明本案車輛是由被
      告賣給趙國宏（警卷29頁）。
　　④分別在107年4月30日及107年9月25日開立的估價單，可以
      證明本案車輛在上述時間進廠維修時，車上顯示的里程數
      分別是（不正確的）238,283公里、253,984公里。
　　⑤證人張鈞咸（汽車維修技師）的證詞，證明107年9月20日
      本案車輛進廠維修時，發現當時的里程數與101年9月12日
      進廠時的里程數都是37萬多公里，並提醒車主不合常情（
      本院卷350-365頁）。
　2.統合觀察上述證據，雖然可以確認被告與趙國宏於104年2月
    2日交易前，本案車輛曾經被調降里程數。但關於「里程數
    是否被告所調降？」以及「交易當時的趙國宏是否知道里程
    數曾經被調降？」等事實，無法從以上的證據獲得不利於被
    告的判斷。關於這兩點，有以下兩個不利於被告的證據：
　  ①告訴人黃微晴的指控：
　    告訴人黃微晴在地檢署及法院都強調，當初她和先夫趙國
      宏一起去被告的中古車行買本案車輛時，被告並沒有告知
      本案車輛的儀表板曾經更換或里程數曾經調降，所以認為
      被告有詐欺（偵卷28頁、本院卷196-197頁）。
　　②被告在起訴前曾經承認調降儀表板：
　　  被告在警局時曾經說過「我應該是有調整里程數....如果
      我把調降後里程數的車子送行將勁拍中心拍賣，車輛的公
      里數並賣方不保證，車輛就比較好販售」（警卷第3頁，
      隨後又說有無調整他忘記了）。又於地檢署陳述「（為何
      變更里程數？）我都送拍賣。（我現在是問你去變更里程
      數的原因？）是為了要賣。（為什麼不依照原來的里程數
      去賣，而要變更里程數再賣？）調就是不保證車況....我
      就是送拍賣....我有告訴趙國宏」（偵卷29頁）。
　3.證據呈現到此，參考被告在法院也承認有「更換儀表板（以
    致於里程數不確實）」的行為，可以確認本案車輛在出售之
    前，因被告的行為使里程數降低。至於被告在交易當時有無
    告知里程數（可能）調降的情形，因為法院不能只憑告訴人
    黃微晴的指控就認定被告未告知（理由詳上述補強性法則的
    說明），所以本案應該繼續觀察證據能否證明被告當時是否
    確如黃微晴的指控並未告知里程數調降。
　　
六、趙國宏可能並未陷於錯誤：
　1.實際交易者是趙國宏：
　　關於104年2月2日前往被告經營的中古車行購買本案車輛時
    ，到場的買方人士，究竟只有已經去世的趙國宏一人，還是
    包括告訴人黃微晴。被告堅稱當時只有趙國宏到場，黃微晴
    則強調除了她還有一位證人洪進興。但無論如何，被告與黃
    微晴都一致陳述當時是趙國宏本人與被告接洽本案車輛交易
    事宜。所以這個中古車交易，買方有無被騙上當，應該以趙
    國宏有無因為里程數調降而產生錯誤的認知而定。
　2.交易合約存在里程數的特別約定：
　　①告訴人黃微晴在警局提出的「（104年2月2日）中古車（介
      紹買賣）合約書」（警卷29頁），足以確認這是本案車輛
      交易當時，賣方（被告）簽署後交付買方（趙國宏）的書
      面憑據。
　　②上述合約書約定事項第5點記載「甲方（賣方）以現車況、
      現里程數及配修交付乙方（買方）本車里程數可能因里程
      錶損壞更換、人為調表...等因素，故無法表示其真實里
      程數，甲方已充分盡善告知義務，乙方確認簽名（簽名處
      空白）」雖然當時合約書的乙方趙國宏並未在上面簽名，
      但本件交易時既然使用此種「不保證里程數正確」的合約
      書，而未使用另一種「明白記錄里程表公里數」的合約書
      （偵卷33頁），證據顯示存在買賣雙方「約定不在意里程
      數」或「共同認知里程數可能遭到調降」的可能性。
　3.趙國宏存在知曉里程數調降的可能：
　　依告訴人黃微晴的說法，她是在本案車輛於107年9月20日進
    廠維修時，經由原廠技師張鈞咸提醒才發現里程數曾經遭到
    調降（偵卷第7頁、本院卷198-199頁）。然而實際與被告交
    易的趙國宏是在109年間去世，黃微晴是在趙國宏去世之後
    才提出告訴（見警卷13頁黃微晴證詞、本院卷217頁趙禹傑
    證詞）。所以在趙國宏去世之前，他應該已經知道本案車輛
    里程數曾經調降的事實。趙國宏生前未對被告提出告訴，雖
    然可能因為顧及情分而忍隱，但也存在趙國宏並沒有認為自
    己遭到欺騙的可能性。
　5.趙國宏存在知曉中古車買賣特性的可能：
　　①證人洪進興（趙國宏生前朋友）前來法院證實趙國宏生前
      從事「倒閉工廠的機械拍賣介紹人」工作（本院卷343頁
      ），證實告訴人黃微晴及趙禹傑所主張的趙國宏「本業」
      並非被告所辯解的中古車買賣業務。雖然洪進興作證說趙
      國宏對中古車「跟我一樣都不了解」，但趙國宏本業閒暇
      之餘，有無從事別種工作？洪進興則回答「他做別的工作
      我怎麼會知道」（本院卷348頁）。因此洪進興的證詞，
      難以排除被告在從事本業之餘，另也接觸中古車買賣的可
      能性。畢竟工廠倒閉未必是經常發生的事情。
　　②證人蔡勝南在地檢署曾經到場作證，提及趙國宏曾在另一
      家中古車行幫忙，也會外出估價（偵卷55頁）。又在法院
      作證說：趙國宏曾在另一家「永鑫」（音譯）中古車行幫
      忙，會在店內負責銷售，也會外出看車，至於他對（中古
      ）車判斷的能力我不太清楚，且趙國宏很喜歡研究天書（
      關於中古車買賣價格的書本，本院卷295-297頁）。關於
      研究天書的部分，又和趙禹傑所說：他父親趙國宏生前喜
      歡看與車輛有關的雜誌接近（本院卷219頁）。此項證據
      ，使被告關於「趙國宏是同業，對中古車買賣有相當程度
      瞭解」的辯解無法以證據加以否定，而提高了趙國宏並未
      因里程數調降而被欺瞞的可能性。
　　
七、結論：
　　本案到最後一次開庭審判為止，經過調查的證據只能證明到
    本案車輛的里程數是被告所調降，無法排除趙國宏生前知道
    里程數已經被調降或可能被調降的可能，而存在被告未實行
    詐欺犯罪的可能性，根據上述嚴格證明和罪疑唯輕原則的說
    明，本院決定判決被告無罪。
　　　　
根據以上的說明，本案應該依據刑事訴訟法第301條第1項的規定
，判決被告無罪。
本案經檢察官吳維仁提起公訴，檢察官吳梓榕及黃信勇到庭執行
職務。　　
中　　華　　民　　國　　110 　年　　11　　月　　2 　　日
                    刑事第十庭審判長法  官  劉怡孜
                                    法  官  潘明彥
                                    法  官  陳欽賢
以上正本證明與原本無異。
如不服本判決應於收受本判後20日內向本院提出上訴書狀，並應
敘述具體理由。其未敘述上訴理由者，應於上訴期間屆滿後20日
內向本院補提理由書狀（均須按他造當事人之人數附繕本）「切
勿逕送上級法院」。
  　　　　　　　　　　　   　　　　 書記官　劉庭君
中　　華　　民　　國　　110 　年　　11　　月　　2 　　日